【裁判字號】    92,簡上,193
【裁判日期】    921217
【裁判案由】    給付工程款
【裁判全文】
臺灣板橋地方法院民事判決  九十二年度簡上字第一九三號
    上  訴  人
    即被上訴人  乙○○
    被上訴人
    即上訴人    甲○○
右當事人間請求給付工程款事件，兩造對於中華民國九十二年四月十日本院三重簡易
庭九十一年重簡字第八九二號第一審判決各自提起上訴，於九十二年十二月三日言詞
辯論終結，本院判決如左：
    主    文
原判決關於命甲○○給付超過新台幣壹萬陸仟參佰伍拾肆元及其利息部分，並命甲○
○負擔訴訟費用之裁判均廢棄。
右開廢棄部分，乙○○在第一審之訴駁回。
甲○○其餘上訴駁回。
乙○○之上訴駁回。
第一審關於命甲○○負擔訴訟費用之部分及第二審訴訟費用關於甲○○上訴部分，由
上訴人甲○○十分之一，餘由上訴人乙○○負擔。第二審訴訟費用關於乙○○上訴部
分，由乙○○負擔。
    事    實
甲、上訴人即被上訴人乙○○方面：
一、聲明：原判決不利於上訴人乙○○之部分廢棄。被上訴人甲○○應再給付上訴人
    乙○○新台幣（下同）六萬二千五百二十五元及自九十二年三月十四日起至清償
    日止按年息百分之五計算之利息。
二、陳述：
  １否認大園工地施工不良，如有施工不良之情形，被上訴人甲○○怎會再邀伊至八
    斗子工地施作。被上訴人甲○○稱有叫人至工地修補瑕疵，惟據伊至工地查看，
    與先前伊施工狀態一樣，何來修補瑕疵之情事。
  ２被上訴人甲○○並未要求大園工地完工期限，故甲○○與業主陳摶秋之扣款約定
    ，不能要伊承擔。
  ３否認被上訴人甲○○所提出扣款證明之真正。
  ４被上訴人甲○○與陳摶秋並未每天到工地，是其二人所稱之點工人數，並非正確
    。
  ５伊向被上訴人甲○○借工人有說好郭高山、鄭俊麟之工資一千八百元，顏嘉明一
    千六百元，後來伊有同意將郭高山調高為二千元，其餘二人未變動，甲○○未照
    會伊，逕行以每人二千元發工資予上開工人，伊不能接受。
  ６基隆八斗子工程伊有全部完工才退場，該工程施工剩三分之一時，因石材不夠，
    需要在現場就地切割石材，甲○○有允諾追加工資二萬元。
乙、被上訴人即上訴人甲○○方面：
一、聲明：如主文第一、二項。
二、陳述：
  １伊與業主陳摶秋就點工人數經過雙方確認無誤，陳摶秋並依此數據核發工程款予
    伊，此部分事實陳摶秋可以證明。
  ２伊與上訴人乙○○及工人郭高山、鄭俊麟、顏嘉明當面談妥每人工資二千元，乙
    ○○並同意由伊發放工資予此三人，再由工程款中扣抵。
  ３八斗子工程上訴人乙○○向伊借用工人郭高山、鄭俊麟、顏嘉明，惟乙○○僅施
    作一半即退場，之後由伊工人郭高山、顏嘉明完成，郭高山於原審誤以為伊係原
    告，因而證稱「伊是原告僱用．．．，伊作到十一月份，都是原告請伊去做，伊
    有做到完工」等語，原審進而以此證言認定乙○○有施工完成，顯然有誤。
  ４大園工地工程款七萬七千零五十元，加上點工工資五為二千五百元，合計十二萬
    九千五百五十元，扣除施工不良及遲延完工罰款三萬八千五百二十五元，修補工
    資二萬四千元，預付工資一萬元，代付工資四萬六千元，剩下一萬一千零二十五
    元，為大園工地之應付款。另八斗子工程，工程承包價三萬七千三百二十九元，
    扣除未完工另行僱工支出八千元，代付工資四萬四千元，乙○○就八斗子工程尚
    欠伊一萬四千六百七十一元，就此欠款與前揭大園工地未付工程款為抵銷，伊毋
    須再為給付。
    理    由
一、上訴人乙○○起訴主張：伊於九十年九月二十九日，向被上訴人甲○○承攬桃園
    縣大園鄉工程，約定承包施工款為七萬七千零五十元，再加上點工工資七萬七千
    五百元三十一工（每日薪資二千五百元，三十一人），合計十五萬四千五百五十
    元，未言明延期完工之罰則。嗣於九十年十月間，甲○○再委由伊承攬另件八斗
    子工程，原約定工程款為三萬七千三百二十九元，然因變更設計將施工方法由滿
    縫改為勾縫，應補貼工資一萬元，材料部分亦由千層岩片改為使用亂石岩片，應
    追加工程款一萬元，合計為五萬七千三百二十九元。上開工程均已完工，但被上
    訴人甲○○遲未給付工程款，並改口稱品質不良要扣款，然伊係按甲○○及設計
    師之指示施工並無瑕疵，甲○○主張扣款並無理由，為此請求被上訴人甲○○給
    付二十一萬一千八百七十九元，及自九十二年三月十四日起至清償日止，按年息
    百分之五計算之利息等情。
二、被上訴人甲○○則以：大園工地工程款七萬七千零五十元，加上點工工資五為二
    千五百元，合計十二萬九千五百五十元，扣除施工不良及遲延完工罰款三萬八千
    五百二十五元，修補工資二萬四千元，預付工資一萬元，代付工資四萬六千元，
    剩下一萬一千零二十五元，為大園工地之應付款。另八斗子工程，工程承包價三
    萬七千三百二十九元，扣除未完工另行僱工支出八千元，代付工資四萬四千元，
    乙○○就八斗子工程尚欠伊一萬四千六百七十一元，就此欠款與前揭大園工地未
    付工程款為抵銷，伊毋須再為給付等語置辯。
三、兩造對於原先約定大園承攬報酬為七萬七千零五十元，點工工資按每日二千五百
    元另計，甲○○就大園工程預付一萬元工程款，八斗子承攬報酬三萬七千三百二
    十九元，乙○○向甲○○借用工人郭高山、鄭俊麟、顏嘉明，工資由甲○○發放
    等情，均不爭執，茲就兩造所爭執者，分別審酌如下：
  １、關於大園工程：
  點工工資部分：
    按當事人主張有利於己之事實者，就其事實有舉證之責任，民事訴訟法第二百七
    十七條前段定有明文。復按請求履行債務之訴，除被告自認原告所主張債權發生
    原因之事實外，應先由原告就其主張此項事實，負舉證之責任，必須證明其為真
    實後，被告於其抗辯事實，始應負證明之責任，此為舉證責任分擔之原則（最高
    法院四十三年臺上字第三七七號判例可資參照）。兩造對於點工人數有所爭執，
    上訴人乙○○主張點工人數為三十一人，被上訴人甲○○則自認點工人數僅為二
    十一人。經查：上訴人乙○○就其主張點工人數超過二十一人之有利事實，固據
    其提出記載點工人數之行事曆為證（見原審卷第三三至四四頁），惟被上訴人甲
    ○○亦提出其所製作之點工出勤紀錄表（見原審卷第五九頁）及向業主陳摶秋請
    領點工工資計算表（第二審卷第四十八頁）為證，並據證人陳摶秋證述點工人數
    為二十一人等語在卷（見第二審卷第三二至三六頁），則上訴人乙○○所言是否
    屬實已有可疑，又未提出其他證據使本院確信其所言為真，是其主張尚難採信，
    僅得請求被上訴人甲○○所自認之二十一人點工工資。按每人每日點工工資二千
    五百元，乘以二十一人，故乙○○得請求之點工工資為五萬二千五百元。
  被上訴人甲○○以工程瑕疵及遲延完工之扣款與工程款相扣抵，是否有理由：
    被上訴人甲○○主張：伊與上訴人乙○○有約定大園工程一個星期內完工，結果
    因工程有瑕疵且遲延完工，致其遭業主陳摶秋扣款六萬元，等於其向陳摶秋所請
    工程款之一半，就此伊亦主張向乙○○扣工程款七萬七千零五十元之一半，即三
    萬八千五百二十五元等語，上訴人乙○○則否認工程有瑕疵及甲○○有要求完工
    期限。就被上訴人甲○○所主張工程有瑕疵及逾期完工之事實，業據證人陳摶秋
    於原審證稱：我每天都有去工地看，當時施工品質不好，也有請他們改善，但都
    沒有改善到我滿意，當時也有說要扣款，．．．原告的改善我仍不滿意，所以還
    是要扣款等語（見原審第一六０、一六一頁），於第二審證稱：有和甲○○約定
    工程逾期完工要罰款，伊是整個扣六萬元，並沒有分品質不良及進度緩慢分項扣
    款，（問：品質不好，甲○○有無叫人修補？）有，能修補就儘量修補等語（見
    第二審卷第三四頁）及證人郭高山證述：有聽到甲○○叫乙○○修補大園工程瑕
    疵，是在大園工地內，當時已經快要完工，．．．甲○○有叫伊修補地板排水、
    平整度、花臺等語（見第二審卷第三九頁），是本件大園工程有瑕疵及逾期完工
    之事實，堪予採信。次查：業主陳摶秋既與被上訴人甲○○有約定完工期限及逾
    期罰款事宜，則被上訴人甲○○應會將業主要求之完工期限轉知上訴人乙○○要
    求在期限內完工，否則甲○○將因下包乙○○逾期完工而受到業主罰款處罰，是
    甲○○主張其有將完工期限轉知乙○○乙節，與常情相符，堪予採信。末按因可
    歸責於承攬人之事由，致工作發生瑕疵者，定作人除請求修補或解除契約，或請
    求減少報酬外，並得請求損害賠償；因可歸責於承攬人之事由，致工作逾約定期
    限始完成，定作人得請求減少報酬或請求賠償因遲延而生之損害，民法第四百九
    十五條第一項、第五百零二條第一項分別定有明文。揆諸上開規定，被上訴人甲
    ○○因上訴人乙○○施工瑕疵及逾期完工，致遭業主罰款六萬元，自得向上訴人
    乙○○請求賠償，其主張扣抵工資三萬八千五百二十五元，即屬有據。又被上訴
    人甲○○主張因僱工修補瑕疵支出工資二萬四千元，業據其提出支出證明單為證
    ，並舉證人郭高山、顏嘉明為證。查證人郭高山、顏嘉明均證稱：於九十年十一
    月十一日、十二日、十三日、十五日、十六日、十八日共六天，修補大園工地，
    每日工資二千元等語（見原審第九七頁至一０一頁），是被上訴人甲○○此部分
    之主張，應可採信，其因上訴人乙○○施工瑕疵所生之損害，請求乙○○賠償，
    並以此扣抵工程款，亦屬有據。
  綜上，大園工程款為承包施工款七萬七千零五十元，加上點工五萬二千五百元，
    扣掉瑕疵扣款三萬八千五百二十五元，扣掉修補工資二萬四千元，扣掉預付工程
    款一萬元，剩下五萬七千零二十五元。被上訴人甲○○則主張以代付工資扣抵工
    程款，經查：上訴人乙○○向被上訴人甲○○借用工人鄭俊麟、郭高山、顏嘉明
    ，並由甲○○發放工資予上開工人等情，為上訴人乙○○所不爭執。就上訴人乙
    ○○有無同意由甲○○代發工資，再由工程款扣抵乙節，經核上訴人乙○○於原
    審計算大園工地工程款，亦係將甲○○代發工資款扣抵工程款（見原審卷第四十
    九頁），另參酌證人顏嘉明證稱：有一次發放工資前後幾天，乙○○、伊、甲○
    ○及另一位鄭先生共五個人在場，伊約略聽到乙○○工資發不出來，工程款請的
    時候再扣下來等語（見第二審卷第四二頁），是被上訴人甲○○主張乙○○同意
    以代發工資扣抵工程款等語，堪予採信。次查，兩造就代工日數及代工工資額有
    所爭執，被上訴人甲○○主張：大園工程部分，自九十年九月二十九日起至十一
    月一日止，鄭俊麟代工日數十九日，郭高山代工日數四日，每人每日工資均為二
    千元等語（見原審卷第五十九頁），上訴人乙○○則稱：大園工程部分，鄭俊麟
    代工日數十六日、郭高山代工日數三日，鄭俊麟工資一千八百元，郭高山工資二
    千元，顏嘉明工資一千六百元等語（見原審卷第四七頁）。按甲○○係依照各工
    人實際工作日數發給報酬，其於核發工資之前，自應已就工人實際工作日數審核
    無誤才發工資，工人郭高山、顏嘉明亦於原審作證有領到上開工資無誤（見原審
    卷第九十七頁），是以甲○○所陳報之代工日數較為可採。次就每工工資部分，
    工人鄭俊麟、郭高山、顏嘉明本來工資即為二千元，此業據郭高山、顏嘉明證述
    在卷，衡情被上訴人甲○○將工人借給上訴人乙○○，如無特別約定，工資應該
    比照先前給付之標準，甲○○實際上亦係按之前每工二千元之工資發放給工人，
    倘乙○○主張不同之給付標準，應由乙○○就此特殊之事實負舉證責任，其未舉
    證，所言不足採信，仍以甲○○所主張之工資額為可採。依上開代工日數及工資
    額計算，大園工程部分，甲○○代發工資為四萬六千元（二十三工，每工二千元
    ），而甲○○本應給付大園工程款五萬七千零二十五元，乙○○既同意甲○○代
    發工資款自工程款中扣抵，則經扣抵後，甲○○就大園工程部分應付之工程款為
    一萬一千零二十五元。
  ２、關於八斗子工程：
  工程有無變更施工方法：
    上訴人乙○○主張：被上訴人甲○○於施工中，指示變更設計改用亂石岩片，將
    滿縫施工法變更為勾縫施工法，應再追加工程款二萬元等情，被上訴人甲○○則
    否認有變更施工方法之事實，並舉證人顏嘉明、郭高山為證（見第二審卷第三八
    、四十一頁）。經查：工程變更施工方法，進而請求追加工程款，為變態事實，
    應由主張之上訴人乙○○負舉證責任，惟上訴人乙○○迄今未能就施工方法有變
    更之事實舉證，所言自難採信。八斗子工程款並無追加，仍為三萬七千三百二十
    九元。
  上訴人乙○○是否未施工完成即退場？
    被上訴人甲○○主張：乙○○未作完即退場，伊之後雇用鄭俊麟、郭高山、顏嘉
    明，於九十年十一月九日完工，十四日、十七日修補工程等情（見原審卷第六十
    三頁），並提出施工人員出勤紀錄表及支出證明單為證，上訴人乙○○則否認施
    工未完成。經查：據證人郭高山證稱：（問：八斗子工程，乙○○有無施作完畢
    ？）答：沒有施作完就退場，剩餘工程係由甲○○叫伊及顏嘉明及鄭俊麟進場施
    作，一日工資二千元，．．．，乙○○退場後，伊清理水泥渣、未完成的千層岩
    等語（見第二審卷第三七、四十頁），而就甲○○所提出之施工人員出勤紀錄表
    （見原審卷第六三頁），與乙○○所提出之出勤紀錄表（見原審卷第四八頁）比
    較得知：乙○○雇用工人至九十年十一月六日即結束，而甲○○於同年月八、九
    日仍有進場之紀錄，復參諸證人郭高山之證述，堪認乙○○應有施工未完成即退
    場之事實。
  甲○○主張以其代發工資扣抵工程款，是否有理由？
    甲○○主張：八斗子工程，自十月二十八日起至十一月十七日止，雇用鄭俊麟九
    工、郭高山六工、顏嘉明十一工，每人每日工資均為二千元（見原審卷第六十三
    頁），甲○○代發五萬二千元（二十六日，每日二千元），已逾甲○○本應給付
    八斗子工程款三萬七千三百二十九元，乙○○既同意以代發工資款自工程款中扣
    抵，則經扣抵後，甲○○之工程款給付義務消滅，上訴人乙○○請求被上訴人給
    付八斗子工程款，即無依據等語。經查：乙○○固然同意以代發工資款自工程款
    中扣抵，惟此應係指乙○○未退場前之工資，由甲○○代發之工資，可以從工程
    款中扣抵，蓋乙○○退場後，當然不需要工人再進場，自無發放工資之問題，是
    甲○○主張以代發工資款扣抵工程款之部分，僅得就乙○○退場即十一月六日前
    之代發工資主張與工程款扣抵。查十一月六日前，依甲○○提出之出勤紀錄表，
    工人計有鄭俊麟七工、郭高山二工、顏嘉明七工（見原審卷第六十三頁），以每
    人每日工資均為二千元計算，甲○○代發工資為三萬二千元，就此部分可以與工
    程款三萬七千三百二十九元扣抵，經扣抵後，仍有五千三百二十九元工程款。至
    於十一月六日以後代發工資，甲○○亦主張與工程款相扣抵，惟查：依甲○○提
    出之出勤紀錄表所示，十一月八、九、十四、十七日有雇工，其中十四、十七日
    兩欄註記為修補，該修補工程究竟係由乙○○施工瑕疵所造成，或於乙○○退場
    後由甲○○命工人施作所造成，事實不明，未見甲○○舉證，且修補費用，依據
    民法第四百九十三條之規定，應由定作人定期請求承攬人修補，倘若定作人未先
    行催告承攬人修補，自不容由定作人自行雇工修補，此有最高法院八十六年度台
    上字第二二九八號判決意旨參照，是甲○○就十四、十七日之修補工程所支出之
    工資，不得要求由乙○○負擔。次按定作人將未完成之工作另行交由他人施工所
    支付之費用，並非因承攬人遲延完工所生損害，此有最高法院八十七年台上字第
    八九九號判決參照，且本件八斗子工程是否有「逾約定期限始完成，或未定期限
    而逾相當時期始完成」之事實，未據甲○○舉證，所以甲○○不能依民法第五百
    零二條第一項請求賠償自行雇工所生之損害，又查甲○○亦未舉證其已依民法第
    四百九十七條之規定，定相當期限請求乙○○依約履行，是其自行雇工所支出之
    費用，亦不得依該條規定請求由乙○○負擔。綜上，甲○○就八斗子工程所得主
    張扣抵工程款之部分，僅為九十年十一月六日前代發工資額三萬二千元，經扣抵
    後，甲○○仍應給付五千三百二十九元之工程款。
四、綜上，大園工程款，經被上訴人甲○○主張扣抵後，剩餘一萬一千零二十五元，
    八斗子工程款，經甲○○主張扣抵後，剩五千三百二十九元，是上訴人乙○○請
    求被上訴人甲○○給付一萬六千三百五十四元及法定遲延利息，為有理由，應予
    准許。逾此範圍之請求，為無理由，應予駁回。原審判命被上訴人甲○○給付超
    過一萬六千三百五十四元及法定遲延利息，自有未洽，甲○○就此提起上訴，指
    摘原判決此部分不當，為有理由，爰由本院廢棄改判，如主文第一、二項所示。
    至於上開應准許之部分，原判決命甲○○給付，並無不當，甲○○上訴指摘此部
    分判決不當，為無理由，應予駁回其上訴。乙○○上訴請求判命甲○○再給付六
    萬二千五百二十五元提起上訴，指摘原判決不當，為無理由，應予駁回其上訴。
五、據上論結，本件乙○○之上訴為無理由，甲○○之上訴為一部有理由，一部無理
    由，並依民事訴訟法第四百三十六條之一第三項、第四百五十條、第四百四十九
    條第一項、第七十九條，判決如主文。
中      華      民      國    九十二    年     十二     月     十七     日
                                    臺灣板橋地方法院民事第三庭
~B審判長法官  黃麟倫
~B法      官  劉以全
~B法      官  陳映如
右正本係照原本作成。
本件不得上訴。
中      華      民      國    九十二    年     十二     月     二十     日
~B法院書記官  高玉彬


司法院資訊處製作；財團法人民間司法改革基金會備份。
